【裁判字號】    92,台上,702
【裁判日期】    920410
【裁判案由】    請求查閱帳簿等
【裁判全文】
最高法院民事判決                                九十二年度台上字第七○二號
    上  訴  人  甲○○
    訴訟代理人  柯開運律師
    被 上訴 人  乙○○
右當事人間請求查閱帳簿等事件，上訴人對於中華民國九十年三月二十日台灣高等法
院台中分院第二審更審判決（八十九年度上更(一)字第三七號），提起上訴，本院判決
如左：
    主  文
原判決廢棄，發回台灣高等法院台中分院。
    理  由
本件上訴人主張：兩造於民國八十四年二月間，與訴外人陳銓濤共同集資新台幣（下
同）六百十六萬六千元，在越南合夥設立陳家私營企業，生產澱粉，並由被上訴人擔
任執行合夥事務之人。伊為明瞭合夥事業營運、財產及盈虧狀況，迭次請求被上訴人
提出營運帳冊等資料，以供查閱，均未獲置理等情。爰求為命被上訴人提出系爭合夥
事業陳家私營企業八十四年至八十六年度之帳簿、資產負債表、損益表及越南工商銀
行西寧工商銀行分行七一○Ａ○○三七八號帳戶之存簿供伊查閱之判決。
被上訴人則以：系爭合夥事業之合夥人係上訴人之兄陳忠村而非上訴人，伊亦非合夥
事務之執行人；該合夥並無資產負債表、損益表及存簿，更無從提供被上訴人查閱等
語，資為抗辯。
原審維持第一審所為上訴人敗訴之判決，駁回其上訴，係以：被上訴人已自認向上訴
人收取系爭「陳家私營企業」百分之二十之出資，是出資之人既為上訴人而非其兄陳
忠村，上訴人即應為合夥人。被上訴人未能就其抗辯陳忠村始為合夥人一節舉證證明
，所稱自不足取。雖被上訴人於另件提出經上訴人影印之證明書，載明「陳忠村，陳
銓濤，乙○○三人於一九九五年至越南投資設廠」等語，然該證明書原係訴外人葉保
詮所出具，而葉保詮係陳家企業為符合越南設廠條件，在越南所覓得之名義上負責人
，其當無法知悉陳家企業之實際出資者何人，實難以其出具之證明書，資以判斷陳家
企業之實際合夥人。至合夥事業在越南銀行之帳戶開立書載明開戶人為「陳銓濤，陳
忠村，乙○○」三人（見一審卷第四三頁），應係國人在越南投資設廠，因合夥人常
往來二地所不得不授權他人開票所採取之便宜措施，尚不得據此即認合夥人為陳忠村
。綜上所述，上訴人固因出資而為系爭合夥事業之合夥人之一，惟依證人陳銓濤、陳
忠村之證言可知，被上訴人僅負責該合夥企業在台之業務，在越南之業務並非全由被
上訴人負責執行，帳簿更非被上訴人一人制作保管，尚難因被上訴人統籌收取資金，
即認被上訴人為合夥事務之執行人。此外，上訴人始終未能舉證證明系爭合夥事業曾
以契約約定或決議被上訴人為合夥事務執行人，依民法第六百七十一條第一項規定，
該合夥之事務自應由合夥人全體共同執行之，上訴人僅以被上訴人為對造，訴請交付
營運帳簿、資產負債表、損益表及銀行帳戶之存簿供其查閱，即非有據，不應准許等
詞，為其判斷之基礎。
按無執行合夥事務權利之合夥人，縱契約有反對之訂定，仍得隨時檢查合夥之事務及
其財產狀況，並得查閱帳簿，民法第六百七十五條定有明文。且合夥人中之一人，依
本條規定行使權利時，祇須以執行合夥事務之合夥人為被告為己足。查原審既認定系
爭「陳家私營企業」之合夥人為兩造及陳銓濤等三人，陳忠村因未出資而非合夥人，
則上訴人是否為該合夥之執行事務權利人之一？攸關其是否有權依民法第六百七十五
條規定為請求。原審就此未先予審認，已嫌疏漏。況該合夥在台之業務由被上訴人負
責，在越南之業務並非全由被上訴人負責等情，為原審所認定。果爾，似見被上訴人
為該合夥執行事務權利人（或其中之一）。倘上訴人係無執行合夥事務權利之人，揆
諸前揭說明，其自得依法向有執行合夥事務權利之被上訴人，請求檢查合夥事務及財
產狀況，並得查閱帳簿。乃原審竟以上訴人未能證明該合夥曾約定或決議被上訴人為
合夥事務執行權利人，遽認上訴人不得向被上訴人一人為請求，亦有未合。上訴論旨
，指摘原判決不當，求予廢棄，為有理由。
據上論結，本件上訴為有理由，依民事訴訟法第四百七十七條第一項、第四百七十八
條第一項，判決如主文。
中      華      民      國    九十二    年     四       月      十      日
                              最高法院民事第七庭
                                  審判長法官  蘇  茂  秋
                                        法官  徐  璧  湖
                                        法官  朱  建  男
                                        法官  蘇  達  志
                                        法官  沈  方  維
      右正本證明與原本無異
                                              書  記  官
中      華      民      國    九十二    年     四       月    二十一    日


司法院資訊處製作；財團法人民間司法改革基金會備份。
